【裁判字號】    96,簡上,438
【裁判日期】    970418
【裁判案由】    拆屋還地等
【裁判全文】
臺灣臺北地方法院民事判決             96年度簡上字第438號
    上  訴  人  乙○○
    訴訟代理人  姜義贊律師
    被 上 訴人  台北縣新店市公所
    法定代理人  甲○○
    訴訟代理人  劉厲生律師
上列當事人間拆屋還地等事件，上訴人對於中華民國96年5月22
日本院新店簡易庭95年度店簡字第1909號第一審判決提起上訴，
經本院於中華民國97年3月28日言詞辯論終結，判決如下：
    主  文
上訴駁回。
原判決關於命上訴人將坐落台北縣新店市○○段大粗坑小段一三
九地號如附圖所示Ｂ部分（面積六平方公尺之木造房屋）及Ｃ部
分（面積六十平方公尺之磚造房屋）拆除，將該土地返還被上訴
人之履行期間為壹年。
第二審訴訟費用由上訴人負擔。
    事實及理由
一、按訴狀送達後，原告不得將原訴變更或追加；但擴張或減縮
    應受判決事項之聲明者，不在此限，民事訴訟法第436條之1
    第3項準用同法第446條第1項、第255條第1項第3款定有明文
    。查上訴人上訴時聲明請求廢棄原判決並駁回被上訴人在第
    一審之訴。嗣於本院審理中，減縮上訴聲明為：(一)原判決關
    於命上訴人將坐落台北縣新店市○○段大粗坑小段139 地號
    土地（下稱139號土地）上如附圖所示B部分之木造房屋（面
    積6平方公尺）及C部分之磚造房屋（面積60平方公尺）拆除
    ，將土地返還予被上訴人部分廢棄。(二)上開廢棄部分，被上
    訴人第一審之訴駁回（見本院卷第33頁），核屬減縮應受判
    決事項之聲明，揆諸前開規定，應予准許，合先敘明。
二、被上訴人主張：伊係坐落台北縣新店市○○段大粗小段131
    地號土地（下稱131號土地）及139號等兩筆國有土地之管理
    者。雖上訴人曾與伊就139 號土地簽訂耕地租賃契約（下稱
    系爭耕地租約），但上訴人事後卻在139 號土地上建築如附
    圖所示B、C房屋及不自任耕作等情事，伊依耕地三七五減租
    條例第16條第1項規定及系爭耕地租之約定，於民國93 年10
    月14日通知上訴人終止租約，並限期於同年11月15日騰空返
    還土地，未獲置理。又上訴人未徵得伊同意，無權占用131
    號土地，並在其上建築如附圖所示E、F、G、H、I 之房屋。
    ，爰依民法第767 條規定及不當得利法則請求：(一)上訴人將
    坐落139號及131 號土地上如附圖所示E部分，面積93平方公
    尺；及B、F部分，面積共6 9平方公尺之2層木造房屋兩棟，
    暨G、C、I部分面積共102平方公尺，及H部分，面積5平方公
    尺磚造房屋兩棟拆除，將土地返還被上訴人。(二)上訴人自94
    年7月1日起至前項建物拆除土地返還被上訴人之日止，按年
    給付被上訴人16,290元。(三)願供擔保聲請宣告假執行之判決
    。
三、上訴人則以：伊先父黃金源與被上訴人前身台北縣新店鎮公
    所於66 年間就139號土地訂立不定期租賃契約，並繳納租金
    ，伊承繼上開權利，於91年依租約向被上訴人繳租時，被上
    訴人竟予以拒絕，並強行沒收伊持有之139 號土地租賃契約
    正本，而被上訴人從未通知終止租約，故伊有權占用139 號
    土地，並在其上墾植及建屋，被上訴人就上開部分訴請伊拆
    屋返地，自為無理由等語，資為抗辯。
四、原審依被上訴人所請，判命上訴人拆屋返地，並自94年7月1
    日起至拆除前項建物，將土地返還被上訴人之日止，按年給
    付被上訴人4,035 元，而駁回其餘之訴。上訴人僅就原判決
    判命其拆除139號土地上如附圖所示B、C 部分之房屋，將該
    部分土地返還被上訴人部分，提起上訴，並聲明：(一)原判決
    關於命上訴人將坐落139號土地上如附圖所示B部分之木造房
    屋（面積6平方公尺）及C部分之磚造房屋（面積60平方公尺
    ）拆除，將土地返還予被上訴人部分廢棄。(二)上開廢棄部分
    ，被上訴人在第一審之訴駁回。（原判決關於駁回被上訴人
    逾上開損害金部分，未據被上訴人上訴，上訴人就其餘敗訴
    部分，亦未上訴，均已告確定）。被上訴人於本院答辯聲明
    ：上訴駁回。
五、查被上訴人主張其係139號國有土地之管理人，與上訴人於7
    6年間就139號土地簽訂系爭耕地租約，嗣上訴人在其上擅自
    建築如附圖B、C 所示房屋等情，為上訴人所不爭，復有139
    號土地登記謄本、耕地租約（見原審卷第7頁、第9頁至第11
    頁），並經原審囑託台北縣新店市地政事務所派員會同測量
    ，製有勘驗筆錄及土地複丈成果圖附卷可參（見原審卷第30
    頁至第31頁、第37頁），堪信為真實。
六、被上訴人主張上訴人應將坐落139 號土地上如附圖B、C所示
    房屋拆除，返還土地予被上訴人等情，為上訴人所否認，並
    以上開情詞置辯。是本件兩造爭點厥為：(一)被上訴人是否已
    合法終止系爭耕地租約？(二)上訴人是否有權占用139 號土地
    ？被上訴人得否依所有物返還請求權請求上訴人拆屋還地？
    茲分項析述如后：
(一)、本件兩造於76 年1月1日簽訂之系爭耕地租約第2條約定：「
    本租約出租之耕地限於種植農作物之用不得作其他之用」，
    第7條第1項第3款、5款分別約定：「本租約有左列情形之一
    者，出租機關得隨時終止租約，依法處理，承租人不得異議
    ：…(3)承租人未經許可擅自變更地目、地形致妨土地之生
    產者。…(5)擅自變更租用目的者。」等語（見原審卷第9 頁
    ），可見被上訴人出租139 號土地限供被上訴人種植農作物
    之用，則被上訴人若違反上開承租用途，上訴人得隨時約止
    租約。查上訴人在139 號土地上建築如附圖B、C所示之房屋
    ，如前述，上訴人雖辯稱：被上訴人於84年同意伊於土石流
    破壞後重建云云，惟迄未舉證以實其說，則上訴人上開辯詞
    ，自無可採。是本件上訴人違反系爭耕地租約，被上訴人終
    止系爭耕地租約，自屬有理由。
(二)、按以無權占有為原因，請求返還所有物之訴，占有人對土地
    所有權存在之事實無爭執，而僅以非無權占有為抗辯者，土
    地所有權人對其土地被無權占有之事實，無舉證責任，占有
    人自應就其取得占有係有正當權源之有利事實證明之（最高
    法院85年度台上字第1120號判決意旨參照）。查被上訴人既
    已合法終止系爭耕地租約，則上訴人自無合法權源繼續占用
    139 號土地。上訴人雖辯稱：丙○○知道被上訴人同意其父
    在139 號土地上建屋云云，惟證人丙○○於本院調查時證稱
    ：伊只知上訴人於65年從上方土地搬遷而來，但並不清楚地
    號，現在並沒有人住在139 號土地等語（見本院卷第38頁反
    面），證人丙○○既未能證明上訴人在139 號土地建屋之權
    源，且上訴人迄未能舉證以實其說，則上訴人辯稱有權占用
    云云，自無可採。是被上訴人本於所有物返還請求權，請求
    上訴人拆屋返地，自屬有理由，應予准許。
七、綜上所述，被上訴人本於所有物返還請求權，請求上訴人將
    坐落139號土地上如附圖所示B部分之木造房屋（面積6 平方
    公尺）及C部分之磚造房屋（面積60 平方公尺）拆除，並將
    土地返還予被上訴人，為有理由，應予准許。原審就上開部
    分為上訴人敗訴之判決，並依職權宣告假執行，於法並無不
    合。上訴意旨指摘原判決此部分不當，聲明廢棄改判，為無
    理由，應予駁回其上訴。
八、末按判決所命之給付，其性質非長期間不能履行，或斟酌被
    告之境況，兼顧原告之利益，法院得於判決內定相當之履行
    期間或命分期給付，經原告同意者，亦同，民事訴訟法第39
    6 條第1項定有明文。查上訴人係30年8月10日出生，現已滿
    66歲，且因罹患口咽癌，已進行兩次手術，最後一次係因術
    後復發，於97 年1月23日接受軟顎腫瘤雷射切除，此有國泰
    綜合醫院診斷證明書在卷可參（見本院卷第52頁），則依上
    訴人目前身體狀況，短期內實難另覓安身之所搬遷，爰就上
    訴人上開拆屋還地部分，酌定履行期間1年，以資兼顧。
九、本件事證已臻明確，兩造其餘主張陳述及所提之證據，經本
    院斟酌後，認均不足以影響本判決之結果，自無逐一詳予論
    駁之必要，併此敘明。
十、據上論結，本件上訴為無理由。依民事訴訟法第436條之1第
    3項、第449條第1項、第78條、第463條、第396條第1項，判
    決如主文。
中    華    民    國    97    年    4     月    18    日
                        民事第一庭審判長法官  李昆曄
                                        法官  文衍正
                                        法官  傅中樂
以上正本係照原本作成。
本件不得上訴。
中    華    民    國    97    年    4     月    18    日
                                      書記官  李佩芳


司法院資訊處製作；財團法人民間司法改革基金會備份。
